【裁判字號】    90,易,186
【裁判日期】    900430
【裁判案由】    竊佔
【裁判全文】
臺灣臺北地方法院刑事判決                         九十年度易字第一八六號
    公  訴  人  臺灣臺北地方法院檢察署檢察官
    被      告  甲○○
右列被告因竊佔案件，經檢察官提起公訴（八十九年度偵字第一八七二六號），本院
判決如左：
    主      文
甲○○無罪。
    理      由
一、公訴意旨略以：被告甲○○明知坐落台北縣石碇鄉○○○段蓬萊寮小段七十五號
    之土地，為河川未登錄地，非屬其所有（土地所有權人係中華民國，管理者為財
    政部國有財產局），竟意圖為自己不法之利益，自民國八十九年間，竊佔上址土
    地新建房屋三十七平方公尺，供己居住使用，認被告涉犯刑法第三百二十條第二
    項之竊佔罪云云。
二、按犯罪事實應依證據認定之，無證據不得推定其犯罪事實，刑事訴訟法第一百五
    十四條定有明文。又所謂認定犯罪事實之證據，係指足以認定被告確有犯罪行為
    之積極證據而言，如未發現相當證據，或證據不足以證明，自不能以推測或擬制
    之方法，以為裁判基礎，最高法院四十年台上字第八六號著有判例可稽。又「無
    辜之推定」乃刑事司法程序上之基本原則，此種原則表現在刑事案件中，只是另
    一種形式表示負擔之法則。易言之，刑事案件之追訴，必須提出證據（舉證負擔
    ），並需說服至無合理懷疑之地步（證明負擔），始能謂被告有罪。又此處所謂
    「合理的懷疑」是指在一切證據經過全部的比較或考慮後，審理事實的法官本於
    道義良知，對於該項證據有可以說出理由來的懷疑，此時對於追訴之事實，便不
    能信以為真，便應對被告作出無罪之判決。又該項無「合理懷疑」（證明之負擔
    ）應到達何種程度，一般原則上應依民事訴訟與刑事訴訟的分別，而有不同之要
    求，以淺顯易懂之概念而言，前者（民事訴訟）乃錢債細故，後者（刑事訴訟）
    係人命關天。對於刑事案件之被告，用有罪之判決剝奪其生命、自由和名譽等法
    益，顯應需要更為嚴謹之法則，甚至罪刑越重者，應該要求說服（無合理懷疑）
    之程度也越高。在許多民事案件之判例上，除了證據優勢（ＰＲＥＰＯＮＤＥＲ
    ＡＮＣＥ）法則以外，還要有更進而有明白、強而有力、足使人信服之證據，刑
    事上應比前開要求更高，始得對被告為有罪之判決。最高法院八十八年台上字第
    九五四號判決亦認「認定犯罪事實所憑之證據，雖不以直接證據為限，間接證據
    亦包括在內，然而無論直接證據或間接證據，其為訴訟上之證明，須於通常一般
    人均不致有所懷疑，而得確信為真實之程度者，始得據為有罪之認定，倘其證明
    尚未到達此一程度，而有合理之懷疑存在時，即難遽採為不利被告之認定」（見
    卷附參考資料），即採此一見解。
三、公訴人認被告犯有刑法第三百二十條第二項竊佔之罪嫌，無非係以被告於偵查中
    之自白，及土地複丈成果圖、地籍圖、會勘紀錄等為其主要論據，被告甲○○則
    堅詞否認伊有何竊佔意圖，辯稱：直至地政機關測量後，伊始知有占用到國有土
    地云云。經查：
    （一）公訴人起訴之事實，係以坐落台北縣石碇鄉○○○段蓬萊寮小段七十五號
          土地，做為被告竊佔之客體，此觀起訴書上明確記載「被告明知台北縣石
          碇鄉○○○段蓬萊寮小段七十五號之土地，為．．．，非．．．」即甚瞭
          然，然據土地登記簿謄本之記載，該筆土地為被告甲○○所有，被告縱於
          自己所有之土地上建屋居住，尚無竊佔之問題。
    （二）雖公訴人於起訴書中提起「河川未登錄地」、「非屬其所有」之語句，然
          該等語句顯在補充說明「台北縣石碇鄉○○○段蓬萊寮小段七十五號土地
          」是何種性質之土地，雖公訴人前開描述性之語句，均屬錯誤之描述，然
          公訴人並非以該「河川未登錄地」作為被告竊佔行為之客體，已甚明確；
          更何況，公訴人亦未提出任何附圖說明其所起訴者，是哪個地方之河川未
          登錄地；就本院履勘所得，被告前開土地之北北東側、北側迄南南東側均
          是河川未登錄地；而河川未登錄地，又無何地號；被告建屋居住之地，又
          橫跨己有之土地及河川未登錄地，亦無公訴人指訴之占用三十七平方公尺
          者。從而，公訴人竟起訴被告前開所有之土地，作為被告竊佔之客體，被
          告亦無竊佔之問題。
    （三）雖經本院到現場履勘之結果，被告甲○○確有竊佔如附圖複丈成果圖上關
          於圖一、圖二塗色部分之土地，然而，該部分事實，並非公訴人所起訴之
          範圍，而公訴人起訴之範圍，係以被告竊佔自己土地為前題，亦與本院履
          勘被告竊佔犯行之部分，無裁判上一罪之關係，非屬公訴人起訴之範圍，
          基於不告不理之原則，本院自不得予以審理。
    （四）此外，本院復查無其他積極證據，證明被告有何公訴人所指訴之竊佔土地
          犯行，因不能證明被告犯罪，揆諸前開說明，自應為被告無罪之諭知。至
          於被告甲○○竊佔如附圖（圖一、圖二）塗色部分所示之土地，自應由公
          訴人另行起訴，始為適法，附此敘明。
據上論結，應依刑事訴訟法第三百零一條第一項，判決如主文。
本案經檢察官楊榮宗到庭執行職務。
中    華    民    國      九十    年          四      月    二十五      日
                                        臺灣臺北地方法院刑事第七庭
                                                    法  官  趙  子  榮
右正本證明與原本無異。
如不服本判決，應於判決送達後十日內向本院提出上訴狀 (應附繕本) ，上訴於臺灣
高等法院。
                                                    書記官  林  鈴  芬
中    華    民    國      九十    年          四      月    三  十      日


司法院資訊處製作；財團法人民間司法改革基金會備份。
